ACORDAO-COMPLETO-2343355

ACÓRDÃO 1670/2019 ATA 6/2019 - SEGUNDA CÂMARA

VISTOS, relatados e discutidos estes autos de tomada de contas especial instaurada pela Fundação Nacional Saúde (Funasa) em desfavor de Richard Santiago Pereira, como então prefeito de Xambioá - TO (gestões: 2005-2008 e 2009-2012) , diante da parcial impugnação dos dispêndios inerentes ao Convênio nº 1.825/2006 destinado à execução de "instalações hidrossanitárias em escolas rurais - Programa Água na Escola" sob o montante de R$ 206.000,00 com o aporte de R$ 200.000,00 em recursos federais e de R$ 6.000,00 em recursos da contrapartida municipal;
	ACORDAM os Ministros do Tribunal de Contas da União, reunidos em Sessão da 2ª Câmara, ante as razões expostas pelo Relator, em:
	9.1. tornar sem efeito o item 9.1 do Acórdão 4721/2018-TCU-Segunda Câmara, deixando, pois, de imputar o suposto débito em desfavor do Município de Xambioá - TO, e, assim, excluir o referido município da presente relação processual, mantendo, todavia, todos os demais termos do Acórdão 432/2018-TCU-Segunda Câmara e, aí especialmente, o julgamento pela irregularidade das contas de Richard Santiago Pereira com a aplicação da multa legal sob o valor de R$ 20.000,00; e
	9.2. determinar que a unidade técnica envie a cópia deste Acórdão, acompanhado do Relatório e da Proposta de Deliberação que o fundamenta, ao Sr. Richard Santiago Pereira, ao  Município de Xambioá - TO e à Fundação Nacional Saúde, para ciência.

Tomada de Contas Especial instaurada pela Funasa em desfavor de Richard Santiago Pereira, como então prefeito de Xambioá  TO (gestões: 2005-2008 e 2009-2012), diante da parcial impugnação dos dispêndios inerentes ao Convênio nº 1.825/2006 destinado à execução de instalações hidrossanitárias em escolas rurais  Programa Água na Escola, sob o montante de R$ 206.000,00.

Segunda Câmara

Município de Xambioá - TO.

3. Responsáveis: Richard Santiago Pereira (CPF XXX.974.812-XX) e Município de Xambioá - TO (CNPJ 02.087.211/0001-39).

13.1. Ministros presentes: Ana Arraes (Presidente), Augusto Nardes, Aroldo Cedraz e Raimundo Carreiro.
13.2. Ministros-Substitutos presentes: Marcos Bemquerer Costa e André Luís de Carvalho (Relator).

ACORDAO-COMPLETO-2397082

Acórdão de Relação 1905/2020 - Segunda Câmara

Acórdão de Relação

ACORDAO-COMPLETO-2354449

Acórdão de Relação 3451/2019 - Segunda Câmara

ANDRÉ DE CARVALHO

Trata-se de tomada de contas especial instaurada pela Fundação Nacional Saúde (Funasa) em desfavor de Richard Santiago Pereira, como então prefeito de Xambioá - TO (gestões: 2005-2008 e 2009-2012) , diante da parcial impugnação dos dispêndios inerentes ao Convênio nº 1.825/2006 destinado à execução de "instalações hidrossanitárias em escolas rurais - Programa Água na Escola" sob o montante de R$ 206.000,00 com o aporte de R$ 200.000,00 em recursos federais e de R$ 6.000,00 em recursos da contrapartida municipal.
2.	Após a análise final do feito, a secretária-substituta da então Secex-TO lançou o seu parecer conclusivo à Peça 92 nos seguintes termos:
	" (...)  2. A instauração da Tomada de Contas Especial foi motivada pela impugnação parcial de despesas, conforme o contido no Parecer n. 1/2014 (peça 4, p. 104-110) , de 27/01/2014, baseado no Parecer Técnico n. 1/2013 (peça 4, p. 38-44) , de 30/08/2013, considerando que a execução física do objeto foi somente de 32,62%. 
	3. Do chamamento aos autos para a garantia do contraditório e da ampla defesa, restou comprovado que o débito deveria ser imputado à municipalidade, tendo em vista que houve destinação dos recursos provenientes do convênio em benefício do município, com execução de obras na mesma unidade educacional destinatárias das melhorias aventadas. 
	4. Nesse sentido, por meio do Acórdão 432/2018-TCU-Segunda Câmara (peça 53) , esta Corte de Contas decidiu: 
	'9.1. fixar o novo e improrrogável prazo de 15 (quinze) dias, com fundamento no art. 12, §§ 1º e 2º, da Lei nº 8.443, de 1992, e no art. 202, §§ 2º e 3º, do RITCU, para que o Município de Xambioá - TO comprove, perante o Tribunal (art. 214, III, 'a', do RITCU) , o recolhimento dos valores abaixo indicados aos cofres da Fundação Nacional de Saúde, atualizados monetariamente desde as datas indicadas até a data do efetivo recolhimento, nos termos da legislação vigente:
	
	Valor Original (R$) 
	Data da Ocorrência

	40.000,00
	19/1/2009

	80.000,00
	29/5/2007

	14.760,00
	10/4/2007

	9.2. determinar que a unidade técnica autue processo apartado específico, por meio de cópia integral do presente processo de TCE, com o intuito de promover a medida prolatada no item 9.1 deste Acórdão; 
9.3. informar ao Município de Xambioá - TO que a liquidação tempestiva do débito, com a incidência apenas da atualização monetária, sanará o processo e permitirá que as contas do aludido município sejam julgadas regulares com ressalva, dando-lhe quitação, ao passo que, de outra sorte, o não recolhimento da dívida ensejará o julgamento pela irregularidade das contas, com a condenação em débito, não só atualizado, mas, aí, acrescido de juros de mora, além da aplicação de multa legal no valor de até 100% do débito atualizado, nos termos do art. 202, §§ 3º e 4º, do RITCU; 
9.4. julgar irregulares as contas do Sr. Richard Santiago Pereira, com fulcro nos arts. 1º, inciso I, 16, inciso III, alínea 'b', 19, parágrafo único, e 23, inciso III, da Lei nº 8.443, de 1992, para lhe aplicar a multa prevista no art. 58, incisos I e II, da Lei nº 8.443, de 1992, sob o valor de R$ 20.000,00 (vinte mil reais) , com a fixação do prazo de 15 (quinze) dias, a contar da notificação, para comprovar, perante o Tribunal (art. 214, III, "a", do RITCU) , o recolhimento da dívida aos cofres do Tesouro Nacional, atualizada monetariamente na forma da legislação em vigor; 
9.5. autorizar, desde já, caso solicitado, o parcelamento das dívidas constantes deste Acórdão em até 36 (trinta e seis) parcelas, nos termos do art. 217 do RITCU, esclarecendo ao Município de Xambioá - TO e ao Sr. Richard Santiago Pereira que a falta de pagamento de qualquer parcela importará no vencimento antecipado do saldo devedor, nos termos do art. 217, § 2º, do RITCU; 
9.6. enviar a cópia do presente Acórdão, acompanhado do Relatório e do Voto que o fundamenta, ao Município de Xambioá - TO e ao Sr. Richard Santiago Pereira; e 
9.7. determinar que a Secex/TO promova o monitoramento das medidas prolatadas neste Acórdão, dando prosseguimento ao presente feito, com a prioridade que o caso requer'.
5. O Município de Xambioá/TO tomou ciência da decisão supra, por meio do Ofício 0143/2018-TCU/SECEX-TO, de 22/2/2018 (peça 58) , conforme Aviso de Recebimento/AR (peça 59) , tendo, por meio de procurador devidamente habilitado nos autos (peça 60) , acostado expediente (peça 61) , mediante o qual apenas refuta a imputação de débito ao município, comunicando que adotará medidas judiciais com vista à reparação do dano objeto dos autos, não tendo, no entanto, atendido ao prazo para recolhimento do débito. 
6. Nesses termos, tendo em vista que a dívida imposta ao Município de Xambioá/TO (CNPJ 02.087.211/0001-39) não foi recolhida no novo e improrrogável prazo fixado pelo TCU, foi proposto a condenação em débito da municipalidade (peças 63 e 64) , com anuência do Ministério Público de Contas/TCU (peça 65) , a qual não foi acolhida pelo Relator, tendo o Tribunal exarado, por meio do Acórdão 4721/2018-TCU-Segunda Câmara, alterado pelo Acórdão 7789/2018-TCU-Segunda Câmara seguinte decisão:
'9.1. rejeitar o expediente acostado à Peça nº 61 pelo Município de Xambioá - TO, sem prejuízo de devolver o improrrogável prazo de 15 (quinze) dias fixado pelo Acórdão 432/2018-TCU-Segunda Câmara, nos termos do art. 12, §§ 1º e 2º, da Lei nº 8.443, de 1992, e do art. 202, §§ 2º e 3º, do RITCU, para que o referido município comprove, perante o Tribunal (art. 214, III, "a", do RITCU) , o recolhimento dos valores abaixo indicados à Fundação Nacional de Saúde (Funasa) , atualizados monetariamente desde as datas indicadas até a data do efetivo recolhimento, nos termos da legislação vigente: Valor Original (R$) Data da Ocorrência 40.000,00 19/1/2009 80.000,00 29/5/2007 14.760,00 10/4/2007 
9.2. determinar que a Secex-TO envie a cópia do presente Acórdão, acompanhado do Relatório e da Proposta de Deliberação que o fundamenta, ao Município de Xambioá - TO, informando-lhe que a liquidação tempestiva do débito, com a incidência apenas da atualização monetária, sanará o processo e permitirá que as contas do aludido município sejam julgadas regulares com ressalva, dando-lhe quitação, ao passo que, de outra sorte, o não recolhimento da dívida ensejará o julgamento pela irregularidade das contas, com a condenação em débito, não só atualizado, mas, aí, acrescido de juros de mora, além da aplicação de multa legal no valor de até 100% do débito atualizado, nos termos do art. 202, §§ 3º e 4º, do RITCU, além de esclarecer que o referido município pode solicitar o pagamento parcelado do aludido débito em até 36 (trinta e seis) prestações mensais consecutivas; e
9.3. determinar que a Secex-TO promova o monitoramento da determinação prolatada pelo item 9.1 deste Acórdão, dando prosseguimento ao presente feito'.
7. Em cumprimento ao Acórdão 4721/2018-TCU-Segunda Câmara, a Secex-TO realizou a notificação aos interessados (peças 70, 71, 81 e 82) , tendo sido devidamente recebida a comunicação (Avisos de Recebimentos às peças 72 , 73, 83 e 84) , sem, no entanto ter havido ações do gestor municipal para recolhimento do débito, tampouco encaminhou justificativas. 
8. Sendo assim, entende-se que o município deve ser condenado em débito, atualizado monetariamente e acrescido de juros de mora, com base nos arts. 19, caput, e 23, inciso III, da Lei 8.443/1992, e 1º e 3º da Decisão Normativa-TCU 57, de 5 de maio de 2004. 
9. Por sua vez, verificou-se no âmbito do Acórdão 432/2018-TCU-Segunda Câmara, que não constou autorização expressa para cobrança judicial da dívida imposta ao Sr. Richard Santiago Pereira Despacho de expediente de peça 91) . 
10. Em razão disso, propõe-se a menção expressa de autorização, desde logo, nos termos do art. 28, inciso II, da Lei 8443/1992, da cobrança judicial da dívida fixada pelo Acórdão 432/2018-TCU-Segunda Câmara, caso não atendidas as notificações. 
Proposta de Encaminhamento 
11. Diante do exposto, submetem-se os autos à consideração superior, propondo ao Tribunal: 
a) condenar o Município de Xambioá/TO (CNPJ 02.087.211/0001-39) , com base nos arts. 19, caput, e 23, inciso III, da Lei 8.443/1992, e 1º e 3º da Decisão Normativa-TCU 57/2004, ao pagamento das quantias abaixo especificadas, atualizadas monetariamente e acrescidas dos juros de mora calculados a partir das respectivas datas até a efetiva quitação do débito, fixando-lhe o prazo de quinze dias para que comprove, perante o Tribunal (art. 214, inciso III, alínea 'a', do Regimento Interno/TCU) , o recolhimento dos valores abaixo indicados aos cofres da Fundação Nacional de Saúde, atualizados monetariamente desde as datas indicadas até a data do efetivo recolhimento, nos termos da legislação vigente:
	Valor Original (R$) 
	Data da Ocorrência

	40.000,00
	19/1/2009

	80.000,00
	29/5/2007

	14.760,00
	10/4/2007

b) autorizar, desde logo, caso requerido, o parcelamento das dívidas em até 36 parcelas, mensais e consecutivas, nos termos do art. 26 da Lei 8.443/1992, c/c o art. 217, §§ 1º e 2º, do Regimento Interno/TCU, informando de que incidirão sobre cada parcela os correspondentes acréscimos legais e de que a falta de pagamento de qualquer parcela importará no vencimento antecipado do saldo devedor; 
c) autorizar, desde logo, nos termos do art. 28, inciso II, da Lei 8.443/1992, a cobrança judicial das dívidas, caso não atendidas as notificações; 
d) autorizar, desde logo, nos termos do art. 28, inciso II, da Lei 8443/1992, a cobrança judicial da dívida fixada pelo Acórdão 432/2018-TCU-Segunda Câmara, Sessão de 6/2/2018, Ata 3/2018, imposta ao Sr. Richard Santiago Pereira, caso não atendidas as notificações. 
e) remeter cópia do acórdão, bem como do relatório e voto que o fundamentem, à Procuradoria da República no Estado do Tocantins, para as providências que entender cabíveis".
3.	Enfim, por intermédio do Exmo. Sr. Procurador Sergio Ricardo Costa Caribé, o MPTCU anuiu, em cota singela (Peça 93) , à aludida proposta da unidade técnica.
	É o Relatório.

Ryan Diogenes Brasil Mendes Arruda (6.335/OAB-TO), entre outros, representando o Município de Xambioá - TO.

Procurador Sergio Ricardo Costa Caribé.

TOMADA DE CONTAS ESPECIAL. PARCIAL IMPUGNAÇÃO DOS DISPÊNDIOS. DESVIO DE FINALIDADE NO CONVÊNIO. CITAÇÃO DOS RESPONSÁVEIS. FIXAÇÃO DE PRAZO PARA O RECOLHIMENTO DO DÉBITO PELO MUNICÍPIO. CONTAS IRREGULARES DO EX-PREFEITO COM A SUBSEQUENTE MULTA LEGAL. TENTATIVA DE IMPUGNAÇÃO DO DÉBITO PELO MUNICÍPIO. REJEIÇÃO DA ALUDIDA IMPUGNAÇÃO. DEVOLUÇÃO DO PRAZO PARA O EFETIVO RECOLHIMENTO DO DÉBITO PELO MUNICÍPIO. NOTIFICAÇÃO. AUSÊNCIA DE RECOLHIMENTO. SUBSISTÊNCIA DO DESVIO DE OBJETO, E NÃO DO DESVIO DE FINALIDADE. AFASTAMENTO DO SUPOSTO DÉBITO IMPUTáVEL AO MUNICÍPIO, SEM PREJUÍZO DA MANUTENÇÃO DA IRREGULARIDADE DAS CONTAS E DA MULTA LEGAL JÁ APLICADA ANTERIORMENTE AO GESTOR RESPONSÁVEL. DETERMINAÇÃO.

TOMADA DE CONTAS ESPECIAL (TCE)

Secretaria do TCU no Estado de Tocantins (Sec-TO).

Trata-se de tomada de contas especial instaurada pela Fundação Nacional Saúde (Funasa) em desfavor de Richard Santiago Pereira, como então prefeito de Xambioá - TO (gestões: 2005-2008 e 2009-2012) , diante da parcial impugnação dos dispêndios inerentes ao Convênio nº 1.825/2006 destinado à execução de "instalações hidrossanitárias em escolas rurais - Programa Água na Escola" sob o montante de R$ 206.000,00 com o aporte de R$ 200.000,00 em recursos federais e de R$ 6.000,00 em recursos da contrapartida municipal.
2.	Como visto, a Funasa impugnou 67,38% do valor do ajuste, ao constatar que parte dos recursos federais teria sido aplicada, com desvio de finalidade, na reforma de salas de aula e na construção de muros em escolas da municipalidade. 
3. 	Desse modo, ao vislumbrar que os recursos federais aportados ao aludido convênio teriam sido despendidos com o suscitado desvio de finalidade, tendo anotado, contudo, que o referido município teria sido beneficiado pela irregular aplicação dos recursos federais, foi promovida a citação do aludido município e do Sr. Richard Santiago Pereira. 
4. 	Efetivadas as devidas citações, o ex-prefeito acostou a sua defesa à Peça 40, ao passo que, a despeito de ter sido regularmente notificado, o referido município não apresentou as suas alegações de defesa, nem efetuou tampouco o recolhimento do correspondente débito, restando configurada, assim, a sua revelia, nos termos do art. 12, § 3º, da Lei nº 8.443, de 1992. 
5. 	De todo modo, diante da presunção de boa-fé em favor da pessoa política municipal, a 2ª Câmara do TCU proferiu o Acórdão 432/2018 e fixou o prazo legal para o aludido município comprovar o recolhimento do correspondente débito em favor da Funasa, sem prejuízo de julgar irregulares as contas de Richard Santiago Pereira para lhe aplicar a multa legal sob o valor de R$ 20.000,00.
6.	Inconformado, todavia, com o aludido Acórdão 432/2018, o referido município acostou o expediente à Peça 61 e, por meio dele, passou a apenas refutar a imputação do débito em seu desfavor, comunicando que passaria a adotar as medidas judiciais para a reparação do dano ao erário, sem atender, todavia, ao aludido prazo para o recolhimento do débito. 
7.	Sob essas circunstâncias, passei a ponderar que, em vez da imediata condenação do aludido município, mostrava-se mais adequada a rejeição do expediente acostado à Peça 61 com a subsequente devolução do suscitado prazo para o recolhimento do débito, em sintonia, assim, com a jurisprudência do TCU (v.g.: Acórdãos 9.352/2015, 3.805/2010, 3.595/2007, da 2ª Câmara) . 
8. 	Por conseguinte, a 2ª Câmara do TCU prolatou o item 9.1 do Acórdão 4.721/2018 no sentido de rejeitar o referido expediente acostado à Peça 61 e de, assim, devolver o prazo para o efetivo recolhimento do débito imputado pelo Acórdão 432/2018-TCU-Segunda Câmara em desfavor do aludido município.
9.	Em cumprimento ao aludido Acórdão 4721/2018-TCU-Segunda Câmara, a então Secex-TO notificou a referida municipalidade (Peças 70, 71, 81 e 82) , mas, a despeito de ter recebido a correspondente comunicação processual (Peças 72, 73, 83 e 84) , o referido município não promoveu o recolhimento do débito, tendo a unidade técnica proposto a condenação do aludido município ao pagamento do débito anunciado nos autos, em face do suscitado desvio de finalidade. 
10.	Ocorre, todavia, que a troca das anunciadas instalações hidrossanitárias nas escolas rurais pela reforma de salas de aula e pela construção de muros em escolas da municipalidade não merece ser tratada como desvio de finalidade tendente a resultar na imputação do referido débito em desfavor do município, devendo ser tratada como desvio de objeto, já que as correspondentes ações orçamentárias foram desenvolvidas dentro da mesma função orçamentária (educação) , cabendo, nesse caso, apenas a aplicação da multa já promovida pelo referido Acórdão 432/2018 em desfavor do aludido gestor responsável.
11.	Peço licença, portanto, para, no presente momento, discordar da unidade técnica e do MPTCU e, assim, entendo que o TCU deve tonar sem efeito o item 9.1 do Acórdão 4.721/2018, deixando, assim, de imputar o suposto débito em desfavor do Município de Xambioá - TO, sem prejuízo, contudo, de manter o julgamento proferido pelo Acórdão 432/2018-TCU-Segunda Câmara no sentido da irregularidade das contas de Richard Santiago Pereira para lhe aplicar a multa legal sob o valor de R$ 20.000,00.
Ante o exposto, pugno pela prolação do Acórdão ora submetido a este Colegiado.
	
TCU, Sala das Sessões, em 12 de março de 2019.
Ministro-Substituto ANDRÉ LUÍS DE CARVALHO 
Relator